# Assemblée générale Zeste de Savoir 24/06/2023

Le 24 juin 2023 à 14h, les membres de l’association Zeste de Savoir se sont réunis en Assemblée Générale ordinaire (AGO) à Paris (Les-Tilleuls.coop, 10 allée Lydia Becker, 75018 Paris) ainsi qu'en visioconférence via Jitsi.

Étaient présent·e·s :

* Amaury Carrade (Amaury) — président ;
* Antoine Rozo (entwanne) — secrétaire ;
* Justin Poncet (Qwerty) ;
* Alban Traineau (Situphen) ;
* Jean Lapostolle (Melcore) ;
* François Colin (Spacefox) ;
* Philippe Swartvagher (philippemilink) ;
* David Roux (Fumble) ;
* Étienne Guesnet (Gabbro) ;
* Jérome Tanghe (Deuchnord) ;
* Luciano Calamia (sgble) ;
* Nathanaël Langlois (Étoile Filante) ;
* Timothée Barral (Moté), parti à 17h20 ;
* Maxence Martin (Shevek) ;
* Florent Chapelle (germinolegrand), parti à 17h55 (avant le vote des cotisations) ;
* Willy Konguem Mbouguen (firm1) — trésorier, non membre, réadhère à 15h30 (après les votes des rapports) ;
* Antoine Claisse (Rockaround) — arrivé vers 15h pendant la présentation du rapport financier.

Procurations :

* Thimotée Barral (Moté) donne procuration à Justin Poncet (Qwerty) à partir de 17h20.

La séance débute à 14h, présidée par Amaury Carrade. Antoine Rozo est le secrétaire de séance.

Il y avait 15 votant·e·s jusque 15h, puis 16 jusque 15h30, 17 ensuite jusque 17h20 où un votant est remplacé par une procuration, et à nouveau 16 votant·e·s à partir de 17h55.

Après les salutations d'usage, le président de séance rappelle que l'Assemblée Générale Ordinaire est appelée à statuer sur l’ordre du jour suivant :

1. Rapport d’activité de l’association.
2. Rapport moral du Président.
3. Rapport financier du Trésorier.
4. Déclaration d’intérêt général : où en sommes-nous ?
5. Chercher des auteurs et autrices ailleurs.
6. Les moyens humains de l’association et ses objectifs réels, versus ceux inscrits dans ses statuts. Doit-on continuer dans cette voie ?
7. Du manque d’implication du Conseil d’Administration, et de l’instauration de réunions périodiques planifiées du Conseil.
8. Statut du serveur Discord non-officiel de Zeste de Savoir.
9. Une page qui récapitule toutes les activités de l’association.
10. Questions diverses.
11. Fixation du montant des cotisations.
12. Renouvellement des membres du Conseil d’Administration.

Sont rappelées les modalités de vote : ceux-ci se feront publiquement (sauf demande explicite d'un vote à bulletins secrets) à main levée ainsi qu'à l'aide de messages dans la messagerie instantanée de l'outil de visioconférence (`+1` pour un vote pour, `-1` pour un vote contre et `+0` pour un vote blanc) pour les personnes présentes à distance.


## 1. Rapport d’activité de l’association.

Le président fait le point sur ce qu'il s'est passé cette année et les différents projets menés.

En terme de contenus (activité historique d'hébergeur et diffuseur de contenus), l'année a été assez tranquille avec 10 cours depuis l'année précédente.
C'est assez diversifié même si principalement axé sur l'informatique et les mathématiques.
Il est normal de ne pas avoir tant de contenus publiés que ça, puisque cela demande du temps en écriture et validation.

En terme d'articles il y a beaucoup plus de variété dans les sujets : politique, droit, etc.

Pour ce qui est des billets, 99 ont été publiés en 2021, 118 en 2022 (dont 27 en décembre — rédaction de l'avent) et 23 en 2023 (jusqu'au 24 juin).

Question audiences : il y a eu beaucoup de monde.
On dénombre 5 millions de visites uniques, 1500 publications, 4 événements & salons — où l'on a touché environ 500-600 personnes (450 sur les 3 où Melcore a participé), et 120 spectateurs twitch.

L'équipe éditoriale est composée de 16 membres (sgble l'a quittée récemment) et l'équipe communication de 4 (2 départs non remplacés).
Il existe des objectifs pour faire évoluer la communication (reprendre les process avec Melcore) mais seulement à l'état de message sur le forum pour l'instant.

L'équipe éditoriale a travaillé sur la simplification de sa politique éditoriale (merci Aabu pour la catégorisation des contenus), mais il y a encore du boulot pour la finaliser.

Rien de particulier à dire sur les livres cette année : il n'y a pas eu de nouveau livre publié.
La dernier livre (Réseaux de Zéro, de Vincent Sénétaire et Jean-Manassé Pouabou, illustré par Titouan Soulard) est sorti le 17 février 2022 et se vend bien, idem pour le livre C++ (de Mehdi Benharrats et Benoît Vittupier).
Les livres sont régulièrement apportés en convention et y rencontrent toujours du succès.

Merci aussi Florence Pivaut (deci deça) et Moté pour la clémentine au crochet qui fait toujours sensation sur les salons.

L'association a rejoint le café des sciences le 13 juin 2022 après validation en AGO l'année dernière, l'adhésion a été renouvelée cette année (22 juin).
Notre intégration y est excellente (bonne réputation, invités à beaucoup de chose).
On ne peut pas participer à tout par manque de moyens.  
Cela nous a permis un gros gain de notoriété au sein de la communauté CSTI (culture scientifique, technique et industrielle).
C'est grâce au café des sciences que nous avons pu aller au salon maths et que l'on a tissé des liens avec le CNRS.  
Avec un an de recul, l'expérince est très postivie et nous aura beaucoup apporté.

Côté technique il s'est passé beaucoup de choses aussi. Il s'agit surtout de mises à jour de confort et de  maintenance sur un projet qui est mature.
La version 30.5 est en passe d'être mise en production (Philippe et Situphen).  
Elle apporte la labellisation des contenus et une différenciation graphique entre contenus validés et non validés.

La refonte des tutoriels suit son cours : la classification est faite mais le reste reste à faire.

6 étudiants de l'INP de Bordeaux encadrés par Philippe Swartvagher et Yoann Mollard ont travaillé sur plusieurs grands projets du site, notamment le système de labels et la refonte du système de recherche. Elasticsearch est ainsi remplacé par typesense, permettant des recherches plus fines sur le forum.  
L'expérience était très positive, et à renouveler avec plaisir.

L'équipe technique se réunit régulièrement (3 réunions depuis la dernière AG) pour discuter des avancées et gérer les projets étudiants.

Points sur la dispo de l'équipe technique.


L'association a participé officiellement à 4 salons et conventions :

* Les JDLL de Lyon les 1er et 2 avril 2023 avec Amaury, Melcore et ache. Beaucoup de monde croisé mais avec un public déjà conquis (ils nous connaissent un petit peu / ont déjà entendu parler de nous), donc plutôt en zone de confort.
* Play Azur Festival à Nice les 6 et 7 mai 2023 avec Amaury et Melcore au sein du café des sciences, en touchant un public très différent de d'habitude (festival de pop culture, pas de libriste ni de science : cosplay, JV, etc.), beaucoup de gens moins intéressés aussi (enfants emmenés par leurs parents).
* Salon maths avec Amaury et Melcore (passages d'Olive et sgble), événement surtout scolaire (collégiens, lycéens, pas d'activités prévues pour les plus jeunes) et principalement de groupes.
* Festival double-science, organisé par le café des sciences où Amaury représentait ZdS qui avait été invitée (seul parce que les autres participants n'ont plus donné de signe de vie), stand qui n'a pas pu être tenu (faute de monde) et moments d'échanges avec les autres personnes présentes.

Plusieurs activités été proposées sur le stand Zeste de Savoir quand celà était possible :
* Mur du savoir (post-its d'anecdotes et connaissances diverses).
* Reprise par Melcore et Amaury des activités d'artragis : énigmes, cycles et répétitions (jeu du trou-trou), activité autour des graphs (article d'Aaby sur l'ordre d'habillage), cryptologie.

Des membres de l'association étaient aussi présents au FOSDEM, à la PyConFR et à l'Open Source Experience.

L'association a fait ses premières expérimentations concrètes dans l'audiovisuel :
- L'une publique, Kandid, talk show sciences et cultures avec 3 épisodes sur des sujets divers, reposant sur un budget ridicule pris en charge par des membres, une subvention promise mais oubliée par l'État).
- L'autre plus confidentielle avec expérimentation de formats courts, rapides à produire mais qui manquaient de moyens, elle découlera peut-être sur des podcasts (rien de produit actuellement, seulement au stade de projet).

D'un point de vue informel, il y a eu beaucoup de JZdS (Journées Zeste de Savoir) notamment 12 à Paris, 2 à Bruxelles et une première à Nancy.  
Quelques rencontres culturelles comme le math park et une visite de la BNF mais avec un succès mitigé : 3 personnes seulement, les gens ne rejoignaient que plus tard pour participer à la soirée.
Il y a eu aussi beaucoup de rencontres en ligne sur Discord.

Vote du rapport d'activité à 14h50 : il est approuvé à l'unanimité avec 15 votes pour.


## 2. Rapport moral du Président.

Le président présente un moral plutôt mitigé sur l'association : il est extrêmement content de certaines évolutions récentes de Zeste de Savoir (association plus intégrée, adhésion au café des sciences, nouveaux domaines et expérimentations) pour ne pas trop stagner, mais tout cela ne tient ue sur 3 ou 4 personnes (Melcore, sgble, Amaury et quelques autres membres par-ci par-là).  
La question se pose alors de continuer ou non sur cette voie, la charge de travail demandée étant trop importante pour 4 personnes.  
Les activités sont très bien (gros succès et retours positifs) mais ne sont pas viables sur le long terme (risque de burnout).

Il est demandé au président s'il a des idées pour plus déléguer les tâches.
Il répond qu'il y a des idées, oui (voir au point 6) mais se demande s'il y aura des gens pour les réaliser. Il précise que des choses sont faisables à distance.

Vote du rapport moral à 14h55 : il est approuvé à l'unanimité avec 15 votes pour.


## 3. Rapport financier du Trésorier.

À 15h, le trésorier nous présente le rapport financier de l'association.
Il précise que les années indiquées sont bien au sens fiscal (du 1er janvier au 31 décembre).

### Année 2022


En 2022, les adhésions sont stables par rapport à 2021 et couvrent les dépenses de l'année.
Le résultat de l'exercice 2022 donne 677€ excédentaires.

Les recettes proviennent des adhésions et de dons des membres de l'association.
Les recettes ont été doublées entre 2021 et 2022, on a reçu moins d'argent des adhésions (car pas de relance) et un don de 1000€ de la part d'un membre (Ge0).

Les dépenses concernent la location des serveurs (Gandi, Scaleway pour la bêta), les assurances la communication, ainsi qu'un petit montant (10€) alloué pour la participation au café des sciences.
Les dépenses sont légèrement en baisse entre 2021 et 2022 parce qu'il n'y avait plus de double assurance, les serveurs étaient un peu moins cher en raison du programme d'aide aux assos Gandi, et ont été limitées en raison d'une subvention qui n'a pas été retenue.

Il y a eu peu d'adhésions entre janvier et décembre 2022, mais les membres se sont rattrapés en 2023. Le montant de cotisation est maintenant différencié (25€ ou 10€) versus 25€ précédemment.

Plusieurs questions émanent de l'assemblée.

> - [Florent] De combien sont les réserves ?
> - [Willy] On avait 1889€ en trésorerie au 31/12/2022 (1775,95€ LaBanquePostale, 88,24€ sur le compte prépayé Gandi et 25€ sur le compte helloasso).

> - [Alban] Peut-on caler l'exercice du bilan financier sur le cycle des AGO ?
> - [Willy] C'est compliqué car la date change chaque année même s'il n'y a pas de limite (il n'est pas nécessaire de faire l'AGO exactement tous les 12 mois), la proposition est à étudier.

> - [Étienne] On n'a pas eu de dépenses liées aux événements (remboursement de frais, location, places) ?
> - [Willy] Il y a eu des dépenses (enregistrées et facturées) mais un soucis pour récupérer les accès au compte bancaire (double-authentification de la banque qui nécessitait un ancien téléphone). Les remboursements qui auraient dû avoir lieu en 2022 se sont faits en 2023.

### Année 2023

En 2023 il y aura une augmentation des frais d'hébergement à prévoir (Scaleway, Matomo, adresses email), peut-être qu'il y aura des déménagements/migrations de services.

100€ de plus sont octroyés au budget communication pour inciter d'autres personnes à participer plutôt que les 3-4 habituels.

On conserve l'adhésion de 10€ au café des sciences.


> - [Question d'Amaury] Quel genre d'augmentation est prévu pour la communication (100€ ce n'est pas énorme pour couvrir des déplacements) ?
> - [Willy] Précédemment on comptait 30€ par déplacement, on va maintenant voir comment faire mieux.
> - [Philippe] Combien de personnes par événement ça finance ?
> - [Willy] Tout dépend de combien d'événements on a. Pour le prochain événement on aura environ 300€ de budget.
> - [Philippe] Est-ce qu'il y a une limite sur le nombre de personnes aux événements ?
> - [Willy] Non, suivant la trésorerie actuelle, on peut aller jusqu'à 5-6 personnes.
> - [Jean] On peut aussi minimiser les déplacements en impliquant les membres locaux.

Sur les recettes, on conserve la même tarification différenciée des adhésions. 5 membres sur 22 ont cotisé au tarif réduit. Il n'y a pas eu de membre d'honneur (exonération à l'adhésion).

> - [Question de Jérome] Que sont les membres d'honneur ?
> - [Amaury] C'est une adhésion offerte décidée par le CA en raison de services rendus (par exemple Bibou qui avait aidé à lancer Zeste de code).

La proposition de budget pour 2023 prévoit 400€ d'adhésions (205€ collectés au 24 juin) et 80€ de dons (40€ actuellement).
Il y aura 3 postes de dépenses :
- 550€ d'hébergement qui prend un peu plus que ce qui avait été estimé, des migrations sont peut-être à prévoir.
- Budget communication (400€ alloués, 100€ de remboursements à venir).
- Assurance.

> - [Question d'Alban] Pourquoi l'assurance augmente-t-elle ?
> - [Willy] L'assurance 2022 a été payée en 2023, et on va aussi payer l'assurance 2023 cette année.

Vote du rapport financier à 15h25 : approuvé à l'unanimité avec 16 votes pour.


## 4. Déclaration d’intérêt général : où en sommes-nous ?

À 15h30, David Roux évoque le sujet de la déclaration d'intérêt général (afin de pouvoir délivrer des reçus fiscaux aux donateurs et donatrices) qui avait été envisagé il y a quelques années, pour savoir si le sujet était toujours d'actualité.

Le trésorier indique que ce n'est pas encore le cas mais qu'il va falloir republier les comptes suite à l'assemblée générale afin de pouvoir pousser les éléments à la préfecture.

Les publications obligatoires concernent le montant des dons et cotisations reçues.


## 5. Chercher des auteurs et autrices ailleurs.

Le point est apporté par Jean Lapostolle (Melcore).
Il nous explique que l'on est bien connus dans la communauté tech mais que peu d'auteurs viennent et préfèrent faire un blog de leur côté. On pourrait leur proposer de doublonner leurs posts en billets sur le site (avec lien canonique).

Il faudrait le faire intelligemment (pas de spam) mais contacter des personnes pertinentes.

Il ne s'agit pas seulement de blogs mais aussi de threads twitter qui mériteraient d'être « archivés » en tant que billets.

> - [Question de Philippe] On a une idée de personnes qui pourraient être intéressées ?
> - [Jean] Oui l'expérience avait été tentée avec une personne mais la validation a été trop longue pour lui, donc on voudrait plutôt orienter vers des billets.
> - [Amaury] L'évolution éditoriale (validation a posteriori) peut aussi améliorer les choses là-dessus.

Les billets sont d'ailleurs déjà utilisés comme mécanisme pour publier sans se soumettre à la validation de l'équipe éditoriale.

> - [Question de Justin] Ne veut-on pas viser aussi d'autres domaines (sciences naturelles, sociales) et plus de diversité dans les auteurs/autrices ?
> - [Jean] Oui bien sûr.

> - [Question d'Antoine Claisse] On a une idée des besoins des gens qui font un blog pour l'instant ? Ils ne viennent pas sur ZdS juste parce qu'ils n'y pensent pas, ou qu'il manque quelque chose ? Par exemple la mise en avant des patreons et autres, une page avec tous les contenus à partager, etc. ?
> - [Amaury] Les patreons et pages de contenus sont des projets en chantier mais seulement au stade de maquettes.
> - [Jean] L'auteur en question qui avait essayé n'y avait juste jamais pensé avant.

> - [Remarque de Justin] On pourrait aussi démarcher les universités qui peuvent avoir des programmes qui s'inscrivent dans ce sens (inciter à écrire).
> - [Alban] La question est alors de savoir si quelqu'un a le temps de prendre en charge cette communication avec l'université, tu aurais le temps toi ?
> - [Justin] Je change d'université mais je peux voir avec mon ancienne université et mobiliser des doctorants pour écrire à titre individuel.

> - [Remarque d'Étienne] Il faudrait prévenir l'équipe de validation à l'avance.
> - [Willy] Afin de leur offrir un traitement de faveur pour ne pas les faire fuir ?
> - [Jean] Pour prévenir aussi les auteurs que la validation prend du temps, mais qu'ils peuvent faire des billets.
> - [Amaury] Prioriser les contenus « externes » pour que la validation soit plus rapide, pourquoi pas, mais on ne doit pas baisser le seuil de qualité.

> - [Remarque de Florent] Ce serait bien que l'on vote cette orientation je trouve, qu'on en fasse ensuite un bilan l'an prochain et qu'on ajuste éventuellement.
> - [Alban] On voterait quelle formulation ? Que c'est OK d'aller chercher des auteur·ice·s ailleurs ou qu'on (l'équipe de communication) va activement en chercher ?
> - [Amaury] Plutôt le 1er et les modalités qu'on se donne pour le faire.

> - [Remarque d'Étienne] On a déjà des choses à propos d'une validaiton light, avec la possibilité de mieux labéliser les bons articles afin d'éviter de la « survalidation ». Concernant le côté « prévenir », il s'agit aussi de s'assurer qu'on a quelqu'un de disponible en face pour valider. Si on va chercher les gens pour publier, il faut s'assurer qu'on peut valider efficacement ensuite 
> - [Amaury] Melcore parlait justement de billets à la base, mais l'idée serait de changer le fonctionnement pour que la validation post-billet ne duplique pas le contenu comme actuellement.

> - [Question de Philippe] Où est-ce que vous mettez la limite pour qu'on ne devienne pas « seulement » une plateforme de blogs ?
> - [Jérome] Je ne pense pas que ce soit l'idée.
> - [Amaury] Les billets sont une plateforme de blog de fait

Vote à 15h45 pour l'orientation collective : approuvé à l'unanimité avec 17 votes pour.


## 6. Les moyens humains de l’association et ses objectifs réels, versus ceux inscrits dans ses statuts. Doit-on continuer dans cette voie ?


Ce point est porté à l'ordre du jour 15h50 par Luciano Calamia (sgble), Alban Yraineau (Situphen), Jean Lapostolle (Melcore) et Amaury Carrade.

Luciano prend la parole pour présenter le point, détaillé aussi dans l'ordre du jour envoyé aux membres.

Il explique que beaucoup de discussions tournent autour du site en tant que tel (publications) mais que si on reprend les projets de l'année passée : production twitch, événements et salons, livres, invitations au CNRS, etc., ce sont des sujets qui n'ont pas de rapport en tant que tel avec la publication sur le site mais sont en accord avec les statuts / la mission de l'association.  
Le constat est que cela ne suscite pas tant d'intérêt dans la communauté (surtout concernée par le site) et que cela demande des moyens humains importants que l'on n'est pas sûrs d'avoir pour les continuer à l'avenir, que ce soit côté CA ou côté communauté (enthousiasme qui justifierait ces efforts).

Il présente cela comme le péché originel de ZdS. Les conditions de sa naissance font ce que ZdS est aujourd'hui : un projet qui s'articule autour du site web, fork du siteduzéro « de l'époque ». Si c'est réellement ce que la communauté veut, les autres projets n'ont pas spécialement de raison d'être portés.  
La question est alors de savoir si ces projets rencontrent un certain enthousiasme et si l'association aura les moyens de répondre à ces attentes si elles existent. Il est aussi question de savoir omment sonder la communauté (dans son sens large) pour obtenir son avis.

Plusieurs questions et remarques sont discutées dans l'assemblée.

> - [Alban] les événements auxquels ZdS participait tenaient sur quelques personnes seulement. Que souhaite-t-on faire et quels moyens se donne-t-on ?
> - [Amaury] J'ai le sentiment que des gens demandent des choses mais qu'il n'y a plus personne au moment de les réaliser. Le rapport d'activité de l'AGO a par exemple été réalisé seul (aide de Philippe sur la partie technique). Il y a un problème d'énergie et un problème de crédibilité professionnelle (membres engagés à participer qui ont disparu). Je ressens personnellement une ambivalence : les gens nous disent qu'on n'en fait pas assez (ils voudraient plus d'événements) et de l'autre côté quand on veut faire concrètement des choses il n'y a plus personne.

> - [Justin] Est-ce possible de porter les évènements IRL en partenariats avec d'autres associations pour réduire la charge de travail ? Ou est-ce que ça aurait un effet contre-productif ?
> - [Amaury] Oui c'est possible, c'est une bonne idée même. C'est envisageable avec l'AFPy (qui organise la PyConFR) par exemple, il y a eu des discussions à ce sujet aussi lors du salon maths.

> - [Willy] Est-ce qu'on ne fait pas face par exemple à un manque de renouvellement des membres ? J'ai l'impression aussi que l'équipe technique repose essentiellement sur 4-5 personnes.
> - [Alban] Je pense que oui, mais pour le coup les objectifs de l'équipe technique n'ont pas vraiment été augmentées. Ça reste de maintenir le site web dans son état actuel et, en fonction des envies de chacun, faire évoluer le site.
Amaury : Oui il y a un manque de renouvellement, même sur la communauté.

> - [Philippe] Je pense qu'il ne faut pas se mettre la pression et ne pas forcément définir des objectifs qu'on ne sait pas comment on va tenir. On n'est que des bénévoles. Faisons les choses lorsque des gens sont prêts à les faire : si on n'a personne pour participer à des évenements, et bien tant pis. 

> - [Étienne] Concernant le quasi burnout associatif, est-ce que ce n'est pas lié à la grosse dispersion des moyens (site, événements, twitch, contacts extérieurs), est-ce qu'on ne se disperse pas trop ? Comment les gens peuvent savoir où aller pour filer un coup de main ponctuel ?
> - [Amaury] Globalement d'accord, au début ça allait car il n'y avait que zeste de code, mais aujourd'hui il y a plein d'autres choses. Peut-être faut-il rédurie les objectifs de nos statuts ? Se contenter de participer à des salons pour représenter les contenus écrits de l'association.

> - [Florent] En tant que membre ancien, je suis actuellement membre de l'association pour soutenir financièrement (ça me parle, c'est un site unique et les initiatives méritent d'être soutenues). Oui le site reste l'essentiel de ce qui nous réunit, pour autant nos status sont l'objet là où le site n'est qu'un support. L'ambition est que le site serve de support pour d'autres initiatives (parfois avec succès, parfois en échec). Peut-être qu'on ne rembourse pas assez les déplacements (30€), je serais prêt à mettre plus dans la cotisation pour financer les projets. Il y a un manque de visibilité en amont (annonce des projets) et en aval (retours après les événements), il est difficile d'avoir des infos (il faut suivre le discord).
> - [François] En effet si on ne suit que le site on passe à côté de choses communiquées uniquement sur discord. Attention au burnout associatif, c'est un gros problème. Si vous sentez que ça ne va pas, tant pis pour l'association. Beaucoup d'associations tournent parce qu'un petit groupe de personne ne lâche pas l'affaire et ne veut pas que ça évolue. Ce n'est pas du tout ce qu'on a chez ZdS, on s'est beaucoup renouvelés. On peut avoir plein d'idées mais ce qui est intéressant c'est d'avoir des bénévoles pour les mettre en œuvre.
> - [Amaury] On ne s'est pas tant renouvelés que ça, peu de gens présents aujourd'hui n'étaient pas là au début du site (tous arrivés en 2014 ou 2015). Seules les personnes les plus actives se sont renouvelées, et les activités.
> - [François] Oui ce sont les actifs qui se sont renouvelés.
> - [Amaury] Ça se renouvelle dans le même groupe de 30 personnes.
> - [François] Ce qui est déjà pas mal par rapport à d'autres associations.

> - [Amaury] Le covid a tué la volonté des gens, c'est le cas aussi dans d'autres associations où les gens se font le même genre de remarques et constats, les motivations s'effondrent. Le constat est aussi partagé au café des sciences (absorbé par le fait qu'il y a plus de membres). Au Play Azur Festival (événement bien défrayé) il y avait avant 25-30 personnes du café des sciences (sur 200 membres), le mois dernier seulement 10-12 personnes étaint présentes. Et c'est pareil pour toutes les associations sauf celles humanitaires (exemple de la croix rouge qui ne s'est jamais aussi bien portée que depuis le covid).

> - [Luciano] Avant de lancer des projets on peut s'assurer qu'ils répondent à de réelles attentes de la communauté. On a lancé des projets cools s'en sans assurer (ou pas assez). Pas spécialement d'avis sur le modèle à adopter (modèle « éditorial » ou modèle général).
> - [Willy] J'ai l'impression que « sonder » avant de se lancer sur les projet peut créer l'effet « ZdS » avec beaucoup de débats et que l'on n'avance jamais.
> - [Amaury] Les sondages sont un biais, les gens répondent toujours oui quand on propose des projets. Pour Kandid il y a eu 5-6 personnes en plus du trio qui se disaient intéressées pour participer (rédaction, etc.) mais qui n'étaient pas là lorsque le projet a été réellement mis en place.
> - [Timothée] Kandid est un peu particulier, vous faisiez énormément de trucs en privé tout de même.
> - [Amaury] Pas en privé mais en séparé. Peut-être qu'on n'a pas assez communiqué là-dessus. Ça se passait sur un autre serveur discord.
> - [Timothée] J'étais sur le discord de Kandid, et je vous ai globalement jamais vu parler concrètement des émissions, vous avez toujours fait ça à l’extérieur.

> - [Alban] Sur la question des personnes qui lâchent, il faut formuler les choses clairement dans le sujet. Demander si elles sont sûres de participer, donner des dates limites, prévoir une première réunion vocale avant que le noyau dur ne s'engage trop dans le projet. Afin de voir ceux qui s'engagent vraiment.
> - [Philippe] Les personnes intéressées au début mais qui finissent par laisser tomber, j'ai l'impression que c'est assez commun dans l'associatif (je pense à mon expérience en école d'ingénieur).

> - [Jérome] Est-ce que l'appel à participation pour kandid avait été mis en avant sur la page d'accueil ?
> - [Luciano] il y avait eu un billet mais pas de une.
> - [Jérome] Il pourrait être intéressant de faire une newsletter.
> - [Luciano] Il y a eu un débat sur le forum au sujet d'en faire une, et finalement rien.

> - [Willy] C'est très bien d'essayer de sonder la communauté, mais en vrai ça peut devenir très très décourageant et pousser à ne rien faire.
> - [Luciano] Quand on a sondé la communauté pour le projet du livre C++, il y a certes eu beaucoup de débats mais il suffit aussi de 2-3 avis exacerbés pour tout plomber. On avait dû verrouiller le sujet du livre car ça partait en attaques.
> - [Amaury] l'idée était « ceux qui font décident ».

> - [Antoine Rozo] À propos d'effet ZdS, on discute beaucoup, mais vers quoi veut-on aboutir pour ce point du jour ? Un vote sur une orientation ?
> - [Luciano] On veut savoir si on essaie de sonder les membres de la communauté. Si on trouve un moyen d'avoir une réponse qu'on estime fiable, ce serait intéressant pour savoir si on met le paquet sur ce qui est éprouvé (aspect éditorial) ou si on s'oriente vers d'autres choses (Kandid et tout le reste).
> - [Amaury] Kandid reste éditorial, c'est la reprise en vidéo des articles d'interview. La question est de savoir si ZdS veut continuer dans cette voie et si oui quels moyens y donner. Ce n'est pas une question à laquelle on va répondre cet après-midi, mais que l'on peut poser à la communauté : comment essayer de mieux gérer les projets futurs ?
> - [Étienne] La méthode de groupe de travail avec retour a la communauté marche très bien. On a validé des trucs comme ça, en restant ouvert.

> - [Florent] On répond à une partie de la question seulement. En terme d'orientation on a l'air d'accord sur le fait de continuer de prendre ces initiatives (non liées au site), ça ne pose pas de problème, au contraire. Mais des points sont soulevés sur la visibilité et les outils à mettre en place pour créer plus d'engagement. C'est donc un premier élément de réponse à la question posée (« est-ce que ça sert à quelque chose de faire ça dans le cadre de Zds ou faut-il aller voir ailleurs ? ») : ZdS est le bon cadre mais il faut s'assurer d'avoir du monde avant de lancer quelque chose et de s'épuiser dessus.
> - [Luciano] Mais ça ne peut pas être fait pour certains événements. On a eu des occasions de participer à des trucs en dernière minute (visite des labos du CNRS qui s'est faite au dernier moment), on n'avait pas le temps de communiquer.
> - [Amaury] D'ailleurs on a une invitation à l'avant-première de l'institut Henri Poincaré.
> - [Luciano] Ce genre d'invitation n'est pas si rare, les invitations viennent du café des sciences.
> - [Amaury] Il faut mieux gérer le relai de ces initiatives (qui arrivent sur la boîte mail de l'asso) et ça soulève la question d'un moyen de communication interne. On n'a aucun moyen de communication interne avec tous les adhérent·e·s (ou tous les adhérent·e·s + la communité) qui ne soit pas public. Cela rend difficile la communication sur les événements qui ne sont pas publics et que l'on ne peut pas divulguer.

> - [Alban] Il n'y a pas besoin de demander l'approbation à la communauté pour participer à un projet. Si des membres sont motiviés que ça correspond aux valeurs de l'association, c'est ok. Par contre il faut informer de la participation. Pour communiquer aux adhérent·e·s on peut utiliser les emails.
> - [Amaury] On n'a pas de mailing-list des adhérent·e·s, il faut exporter les adresses depuis helloasso. C'est un peu casse-pied.
> - [Luciano] Je suis d'accord sur le principe mais le soucis si le projet n'intéresse pas les gens et que c'est avéré alors ce n'est pas spécialement motivant et ces initiatives n'ont plus lieu d'être. On a un manque de moyens humains dans la gestion de l'association, si en plus il n'y a pas de motivation particulière ça ne marche pas.
> - [Alban] Il y a deux cas de figures : soit un membre veut faire un événement (zeste de code) et l'organise avec d'autres à qui ça convient, et celui de vouloir monter quelque chose qui plaît à la communauté (où la question de savoir si c'est soutenu se tient). Il ne faut sinon pas se mettre de tels objectifs mais faire des choses qui te plaisent à toi. Ensuite c'est différent de demander si les gens aimeraient que ZdS fasse quelque chose ou si eux aimeraient y participer.

> - [Alban] Pour résumer je proposerai quelque chose comme ça :
>   - On reste sur notre position de développement du site web et d'organisation d'événements.
>   - On cadre mieux la participation à des événements pour éviter l'épuisement en s'assurant d'avoir les moyens humains et financiers de participer de manière correcte à l'événement.
>   - On communique mieux sur notre participation aux événements.

> - [Amaury] Un autre point serait de réfléchir à chercher des subventions de fonctionnement, notamment pour une association de 10 ans d'ancienneté et potentiellement reconnue d'intérêt général, afin de financer les défraiements lors de participation à des événements. Le café des sciences bénéficie de subventions pour défrayer totalement les déplacements.
> - [Florent] On peut aussi faire des appels à dons sur des projets particuliers, et inciter à adhérer.


## 7. Du manque d’implication du Conseil d’Administration, et de l’instauration de réunions périodiques planifiées du Conseil.

À 17h10 est abordé ce point mis à l'ordre du jour par Jean et Justin.

Jean explique que le titre assez indicatif. Il ne s'agit pas un reproche (en faisant lui-même partie) mais le CA est peu impliqué.
Il a l'impression que c'est dû à un méconnaissance des projets (problème de communication), le CA ne pouvant pas être partout.
Il fait la proposition d'instaurer des réunions régulières du CA (comme c'est fait à l'AFPy) et de prendre des décisions pendants ces réunions.

Différentes personnes de l'assemblée prennent ensuite la parole.

> - [Antoine C] C'est à l'association de voter que le CA doit avoir plus de réunions ?
> - [Antoine R] Je ne pense pas que ce point mène nécessairement à un vote. Mais pour les élections du CA en point 12, c'est bien de savoir quelle sera la fréquence demandée s'il y a de telles réunions.
> - [Amaury] on avait parlé d'une tous les mois ou deux mois

> - [Antoine R] On tente et on voit bien ce que ça donne, si on ne tient pas le rythme on revient en arrière.
> - [Amaury] On peut faire ça en mode best-effort, non strict.
> - [Alban] On se donne un objectif et on fait en fonction, comme avec l'équipe technique, chaque réunion donne un boost et tout le monde ressort à jour sur l'état de l'équipe et des projets. Ça ne peut être que positif. Tous les mois c'est peut-être un peu trop, on pourrait le faire tous les 2 mois voire tous les trimestres.

> - [Amaury] Une date stricte (= tous les X mercredi du mois) serait compliquée à gérer car ça peut être une contrainte forte, il faut être plus souple.
> - [Antoine R] Les modalités sont à gérer par le CA élu.

> - [Jean] Quelle proportion du CA est nécessaire pour prendre des décisions au nom de l'association ?
> - [Amaury] Il faut plus de la moitié du CA, soit 4 personnes actuellement. On a un petit CA actuellement, on affinera si un jour on a un CA plus gros. On peut aussi faire d'autres réunions en dehors de ces points, ou se réunir sur le forum pour prendre des décisions.
> - [Florent] L'essentiel est que la date de réunion soit connue et qu'il y ait un compte-rendu écrit pour qu'une décision puisse être contestée / remise en question.

Vote de principe : approbation avec 16 votes pour et 1 blanc.


## 8. Statut du serveur Discord non-officiel de Zeste de Savoir.

Le point est amené par Luciano qui explique que le serveur discord est actuellement non-officiel, il est actif et se porte bien (340 membres) et comprend aussi des membres qui ne sont pas sur le forum. Il demande si l'on souhaiterait le rendre officiel.
Ça ne changerait pas grand chose en réalité et il continuera toujours de vivre sa vie en parallèle si ce n'est pas le cas.  
S'il devient officiel, se pose aussi la question d'embrasser pleinement la plateforme, ce qui peut être intéressant pour cibler certaines audiences (notamment les gens nés après 2005).

Le point est ensuite discuté dans l'assemblée.

> - [Antoine C] Quelles seraient les conséquences d'une officialisation ? Responsabilité légale pour la modération ? Autre chose ?
> - [Amaury] Arius disait que de facto c'était officiel aujourd'hui et qu'on a déjà la responsabilité de le gérer.

> - [Antoine C] Et que veut dire « embrasser la plateforme » ? Mettre un lien plus visible sur le site ?
> - [Luciano] Ce serait assumer que c'est un lieu où un accepte de faire de l'entraide, comme sur le forum. Accepter que tout ne se fasse pas sur le forum (ne plus rediriger vers le forum pour les « grosses » questions).
> - [Amaury] Quitte à pérenniser les discussions intéressantes sur le forum.
> - [Lucinao] Discord a même son propre système de forum intégré maintenant.

> - [Alban] Pour ceux qui ne sont pas sur le discord : les modérateurs du site présents sur discord ont aussi le droit de modération sur le serveur discord. Plutôt pour l'officialisation pour éviter les faux semblants, mais il est important de garder le forum comme cœur de l'activité.

> - [Antoine R] Je ne suis pas pour officialiser, la plateforme n'est pas terrible sur certains points (CNIL, abonnements) qu'on peut ne pas vouloir mettre en avant.

> - [Étienne] Officialiser permet d'être plus sécurisant, on affirme que ce sont les mêmes règles que sur le forum.
> - [Amaury] L'officialisation à l'intérêt de renouer avec un nouveau public. Même si j'ai plein de choses à reprocher à discord, ça marche et ça touche un autre public non présent sur les forums habituels.
> - [François] Personnellement je suis d’accord que la technologie est privative et ce n'est pas terrible, mais c’est là que sont les gens. Donc si on veut une association qui sert à quelque chose, pour moi on est un peu obligés d'y être. Tout comme on peut difficilement faire de la communication sans passer du tout par Twitter.

> - [Florent] Question diversité, comment vous ressentez la diversité de genre, plus accentuée ou moins ?
> - [Luciano] J'ai le même ressenti : en effet, il y a des libertés permises sur discord qui ne passeraient absolument pas sur le forum
> - [Étienne] Récemment il y a par exemple eu des allusions pédophiles sur le salon général, ce qui ne serait pas passé sur le site
> - [Luciano] Incident aussi sur l'usage de drogues, à la limite de l'incitation
> - [Amaury] Mais qui a été modéré très vite
> - [Antoine R] discord est aussi beaucoup plus difficile à modérer, on loupe plus facilement des messages

> - [Willy] Concernant le canal -18 du discord, je ne sais pas vraiment quoi en penser.
> - [François] De mémoire le canal avait été créé parce que le général était parasité par ces discussions
> - [Amaury] Il n'y a pas de contenu explicite mais des discussions sur la sexualité (tout comme il y a de tels sujets sur le forum)
> - [Alban] C'est moi qui avais demandé la création parce que ça se passait avant sur général (qui est le canal que je laisse allumé) afin que ces discussions légales & saines sur la sexualité ne soient pas exposées sur le salon principal. Ce n'est pas réellement -18 ans.
> - [Amaury] C'est NSFW au sens premier du terme, pas safe pour un environnement de boulot.

> - [Willy] Une question d'origine sur la modération : rendre officiel signifie avoir la même politique que sur le site (bannissement à vue si ça dépasse), est-ce que le contenu du canal nsfw serait accepté sur le site ?
> - [Amaury] Oui parce que tout est légal, juste discuté en privé (sexualité). Ce serait malsain de ne surtout pas vouloir en parler.

> - [Jean] Si on officialise, doit-on faire le ménage sur l'historique ?
> - [Alban] Je ne pense pas, ce n'est pas indexé en dehors de discord.

> - [François] Discord a recruté massivement des ex-employés de facebook suite à leur licenciement collectif et qui sont en train d'apporter des idées de rentabilité (comme la question des pseudos ou le fait de pousser les abonnements). Est-ce que discord va rester gratuit avec ces fonctionnalités (historique illimité) très longtemps ? Est-ce une plateforme pérenne ? Si on investit dans discord il faudra de toute façon peut-être envisager de partir dans quelques années.
> - [Amaury] Il n'a de toute façon jamais été question de payer.
> - [François] Si on officialise, où vont les boosts ? Est-ce qu'on inciterait les gens à en faire ?
> - [Jérome] Il y a la possibilité sur discord de faire des dons directement aux associations (avec commission).

> - [Amaury] Pour faire le point avant conclusion, la situation de l'accueil sur le discord s'est beaucoup améliorée (modération, mode lent, moins de tolérance aux propos toxiques, isolation en threads), pas mal de nouveaux sont arrivés récemment (qui ne connaissent pas ZdS à la base) ou qui viennent du serveur NaN.
> - [Jérome] On pourrait aussi avoir un bot de modération.

Vote pour officialiser discord : approuvé avec 12 pour, 1 contre et 4 blancs.

L'embrassement de la plateforme sera discuté à une prochaine occasion.


## 9. Une page qui récapitule toutes les activités de l’association.

Justin fait la proposition d'éditer la page association du site (<https://zestedesavoir.com/pages/association/>) pour présenter les différentes activités, les événements IRL, etc.

Alban se propose de créer un sujet sur le forum pour la rédaction de la page, afin de proposer le contenu sous forme d'une liste à puces et demanderait à quelqu'un de rédiger la page finale.
Antoine R se propose pour la rédaction.

Amaury indique que ça rejoint aussi l'idée de Jean de créer un dossier de presse.
Jean confirme qu'un dossier de presse est en cours de réalisation pour présenter tout ça.

Vote sur la création de la page : approuvé à l'unanimité avec 17 votes pour.


## 10. Questions diverses.

Ce point est laissé aux questions diverses émanant de l'assemblée.
Notamment au sujet de Gandi (évolution des frais pour les boîtes mail) et Scaleway (migration de la bêta).

> - [Antoine R] Concernant Gandi on a eu une réunion AFPy la semaine dernière et les infos rassurantes quant au soutien de Gandi aux assos et les boîtes mails gratuites.
> - [François] Sur les boîtes mail on a eu la communication officielle qui dit que ça va sauter.
> - [Antoine R] A priori ce serait couvert par les crédits asso.

> - [Jean] Gandi a du mal à répondre aux mails mais j'ai des informations rassurantes aussi, et on pourrait aussi demander plus de serveurs pour remplacer la beta.
> - [Amaury] Ça répondrait aussi à la question de la VM scaleway obsolète.
> - [Jérome] C'est un point à discuter en réunion technique.

> - [Amaury] Un ami serait prêt à fournir une petite VM pour héberger la bêta.
> - [David] À rediscuter en point technique, mais le serveur de bêta sert aussi de backup, donc il faut éviter de tout mettre au même endroit. Si la VM est offerte, est-ce que c'est une entreprise normale ou un hébergeur ? Il ne faut pas être hébergé chez le random du coin.
> - [Amaury] C'est un hébergeur, une société qui loue des emplacements de data center. L'ami en question est Pierre-Emmanuel Le Thiec.


## 11. Fixation du montant des cotisations.

En 2022-2023 on a pratique un tarif différencié 25€ (plein) / 10€ (réduit).

Amaury indique qu'on avait une moyenne de 22€ / adhérent en 2021 et de 23€ en 2023 (incluant les dons faits lors de l'adhésion mais pas les autres dons).

Alban indique des incertitudes sur les prix des serveurs qui vont évoluer, mais une situation rassurante avec un gros don de 1000€ qui peut couvrir les imprévus. Il est pour rester sur le même montant de cotisations quitte à ajuster l'an prochain.

18h

Vote à 18h pour conserver le même montant de cotisations : approuvé à l'unanimité avec 16 votes pour.


## 12. Renouvellement des membres du Conseil d’Administration.

Les membres actuels du CA sont Timothée Barral (Moté), Luciano Calamia (sgble), Amaury Carrade (Amaury), Jean Lapostolle (Melcore), Justin Poncet (qwerty), Antoine Rozo (entwanne) et Willy Konguem Mbouguen (firm1).

Justin, Jean, Antoine R, Amaury et Willy souhaitent se représenter.
Timothée et Luciano ne se représentent pas.

Étienne Guesnet (Gabbro), Antoine Claisse (Rockaround) et Alban Traineau (Situphen) souhaitent aussi se présenter au CA.

La liste soumise au vote est donc composée de :
- Justin Poncet (qwerty)
- Jean Lapostolle (Melcore)
- Antoine Rozo (entwanne)
- Amaury Carrade (Amaury)
- Willy Konguem Mbouguen (firm1)
- Étienne Guesnet (Gabbro)
- Antoine Claisse (Rockaround)
- Alban Traineau (Situphen)

Le vote a lieu à 18h et la liste est approuvée à l'unanimité avec 16 voix pour.

Le nouveau CA est donc composé de 8 personnes. La majorité requise pour prendre des décisions au sein du CA est donc de 4 personnes.

L'assemblée générale ordinaire prend fin à 18h06.
