# Assemblée générale Zeste de Savoir 06/04/2024

Le 6 avril 2024 à 14h30, les membres de l’association Zeste de Savoir se sont réunis en assemblée générale ordinaire (AGO) par visioconférence via Jitsi.

Étaient présent·e·s :

* Amaury Carrade (Amaury) — président ;
* Willy Konguem Mbouguen (firm1) — trésorier ;
* Antoine Rozo (entwanne) — secrétaire ;
* Alban Traineau (Situphen) — vice-trésorier ;
* Justin Missaghieh-Poncet (qwerty) — membre du CA ;
* Étienne Guesnet (Gabbro) — membre du CA ;
* Antoine Claisse (Rockaround) — membre du CA ;
* Nathanaël Langlois (Etoile Filante) ;
* Philippe Swartvagher (philippemilink) ;
* Jérôme Tanghe (Deuchnord) ;
* Florent Chapelle (germinolegrand) ;
* David Roux (Fumble) ;
* Arnaud Dusch (Aabu) ;
* François Colin (SpaceFox) — parti à 17h22 ;
* Timothée Barral (Moté) — parti à 15h55 ;
* Quentin Dauprat (Heziode) — parti à 15h55 ;
* L. Calamia (sgble) — non membre.

Procurations :

* Jean Lapostolle (Melcore) avait donné procuration à Alban Traineau (Situphen).

Il y avait 17 votant·e·s à 14h40, puis 15 à partir de 15h55 et 14 à partir de 17h22.

La séance débute à 14h40, présidée par Amaury Carrade. Antoine Rozo est le secrétaire de séance.

---

Après les salutations d'usage, le président de séance rappelle que l'assemblée générale ordinaire est appelée à statuer sur l’ordre du jour suivant :

1. Rapport d’activité de l’association.
2. Bilan moral du président.
3. Bilan financier du trésorier.
4. Fréquence, proportion et quantité du contenu édité.
5. Valorisation de notre bibliothèque de contenus.
6. Recherche d’auteurs et autrices externes.
7. Organisation interne de l’association et participation des membres du CA.
8. Fixation du montant des cotisations.
9. Renouvellement des membres du conseil d'administration.
10. Questions diverses.

Un erratum est donné concernant la convocations envoyées par email le 13 mars contenant une erreur dans l'ordre du jour.
Il fallait lire « 6. Recherche d’auteurs et autrices externes. » et non « 6. Valorisation de notre bibliothèque de contenus. ».
L'ordre du jour publié sur le site le 13 mars était quant à lui correct.

Sont rappelées les modalités de vote : ceux-ci se feront publiquement (sauf demande explicite d'un vote à bulletins secrets) à l'aide de messages dans la messagerie instantanée de l'outil de visioconférence (`+1` pour un vote pour, `-1` pour un vote contre et `+0` pour un vote blanc).

## 1. Rapport d’activité de l’association

Le président tient rapport de l’activité de l’association, en ligne et hors ligne, de l'année civile 2023.
Il rappelle premièrement les objectifs et missions de notre association : maintenir une plateforme permettant l'auto-formation à travers la publication d'articles de vulgarisation, le tout sans condition de ressources ou discriminations quelconques.
Est rappelé aussi le mode de fonctionnement de l'association, à savoir que celles et ceux qui agissent sont les plus à mêmes de prendre les décisions (« dictature de ceux qui font »).

Amaury nous présente les chiffres concernant l'historique du site et plus particulièrement sur l'année 2023 :

* Le site a reçu en 2023 entre 290000 et 490000 visiteurs uniques par mois (soit un total de 4780000 visites uniques sur l'année) ;
* 562 publications (articles & tutoriels, les billets ne sont pas comptabilisés) ont été publiés sur le site depuis 10 ans, dont 11 en 2023 (3 tutoriels et 8 articles) :
    * [Méthodes et paramètres en Ruby](https://zestedesavoir.com/tutoriels/3771/methodes-et-parametres-en-ruby/)
    * [Leaflet - Utilisation avancée](https://zestedesavoir.com/tutoriels/4053/leaflet-utilisation-avancee/)
    * [Introduction aux systèmes distribués](https://zestedesavoir.com/tutoriels/2238/introduction-aux-systemes-distribues/)
    * [Où vont nos impôts ?](https://zestedesavoir.com/articles/4371/ou-vont-nos-impots/)
    * [Soigner une crise cardiaque](https://zestedesavoir.com/articles/4406/soigner-une-crise-cardiaque/)
    * [Rencontre avec JbL](https://zestedesavoir.com/articles/4302/rencontre-avec-jbl/)
    * [Démontrer la loi de Snell-Descartes](https://zestedesavoir.com/articles/4445/demontrer-la-loi-de-snell-descartes/)
    * [Avez-vous besoin d'un VPN ?](https://zestedesavoir.com/articles/3926/avez-vous-besoin-dun-vpn-1/)
    * [L'industrie électronique en Corée du Sud](https://zestedesavoir.com/articles/4267/lindustrie-electronique-en-coree-du-sud/)
    * [Comprendre le forçage radiatif](https://zestedesavoir.com/articles/4517/comprendre-le-forcage-radiatif/)
    * [Une présentation de la canne de combat](https://zestedesavoir.com/articles/4582/une-presentation-de-la-canne-de-combat/)
* 60 billets ont été publiés sur le site en 2023 ;
* Le site recense actuellement environ 22000 membres inscrits ;
* L'association aura participé à 3 événements sur l'année qui sont les *Journées du Logiciel Libre* à Lyon, le *Play Azur Festival* de Nice et le salon *Culture et Jeux Mathématiques* à Paris ;
    * Avait été envisagée une participation au festival *Double•Science* avec une place qui nous avait été réservée, mais non utilisée car aucun bénévole n'était présent ;
* Quasiment aucune communication de l'association en 2023.

---

Concernant l'équipe technique, elle se compose de très peu de membres actifs et n'attire pas de nouvelles personnes. Elle reste cependant stable car ne subit pas de départs.
L'équipe n'a par exemple reçu aucune contribution extérieure lors de la participation à l'*hacktoberfest* en octobre 2023.
Il y a globalement un manque de moyens humains pour mettre en œuvre les nouvelles fonctionnalités qui sont attendues par la communauté.  
Les membres de l'équipe technique se réunissent régulièrement (tous les 2-3 mois) pour faire avancer les sujets.

Plusieurs versions du site auront été déployées sur l'année 2023.
Un projet étudiant avait accompagné l'équipe technique sur l'année scolaire 2022-2023 : tout le travail accompli n'a pas encore été intégré au projet (certaines révisions sont toujours en discussion).
Philippe (enseignant à l'université de Bordeaux) envisage de renouveler un tel projet pour l'année scolaire 2024-2025.

De gros chantiers ont eu lieu concernant le déménagement de nos hébergements : le serveur de bêta a été migré de Scaleway vers PulseHeberg, et le serveur d'emails de Gandi vers Infomaniak.
Les serveurs ont été mis à jour vers Debian 12, Munin (outil de supervision) est maintenant administré directement par l'équipe.
Les sauvegardes du site sont faites sur le serveur de bêta ainsi que chez des membres de l'association (Philippe et Timothée), sauvegardes bien évidemment chiffrées et les scripts de restauration sont testés régulièrement.
Des alertes sont émises en cas d'échec de sauvegarde.

Florent demande quelles sont les fonctionnalités nouvelles qui paraissent essentielles ou très intéressantes et qu'il faudrait voir mises en œuvre. Il précise qu'il faudrait peut-être publier en tribune un appel à volontaires sur des sujets concrets.
Philippe évoque le système de quiz dans les contenus qui est un sujet attendu, Antoine Claisse complète sa réponse avec le système de parcours entre contenus et les exercices.  
Arnaud indique qu'une réforme de l'organisation des contenus est en cours (un gros projet entamé il y a 2-3 ans qui transforme le système de validation en supprimant la distinction entre types de contenus) mais avance par morceaux, ainsi que des travaux préparatifs sur un meilleur éditeur de contenus (l'éditeur actuel étant fonctionnel mais pas très intuitif) et plus globalement un redesign du site.  
Amaury ajoute l'idée des claps (« applaudissements ») pour féliciter les contenus / remercier leurs auteurs, qui serait un petit projet à mettre en place.

Alban indique que les comptes-rendus des réunions techniques (où ces différents projets sont évoqués) sont publiés sur le forum et Amaury précise que les réunions en elles-mêmes sont ouvertes à toutes et tous et annoncées sur ce même forum.

---

Concernant l'activité de l'association en 2023, il est rappelé qu'une assemblée générale extraordinaire (AGE) a eu lieu le 25 novembre 2023 pour expliciter les statuts quant au siège de l'association, qui est maintenant domiciliée à Levallois-Perret (92), afin de régulariser notre situation.
Quentin demande si ce nouveau siège correspond toujours à l'adresse d'un membre de l'association, Amaury confirme qu'il s'agit de son adresse.

Les membres de l'association sont aussi informés que celle-ci a été reconnue d'intérêt général le 12 janvier 2024 et que cela est applicable à partir de 2023.
Cela augmente notre crédibilité et donne droit à des réductions d'impôts pour les dons effectués à l'association.

Le conseil d'administration (CA) est aujourd'hui composé de 7 personnes (suite à la démission de Jean pendant son mandat).
Des réunions régulières ont tenté d'être mises en place suite à la dernière AGO mais seulement deux réunions ont eu lieu sur l'année, il s'agit d'un point clé à rediscuter.

Il y a globalement peu de renouvellement dans les équipes, que ce soit au niveau du CA, de la communication (6 personnes dont aucun actif), de l'équipe technique (10 personnes) ou de la validation (17 personnes).

Les partenaires de l'association sont rappelés aux membres :

* Gandi qui nous offre les serveurs de production ;
* Sentry qui nous offre leurs services pour s'assurer de la stabilité de la plateforme ;
* Nous sommes toujours partenaires avec DBooker (l'éditeur du livre C++ publié sur lequel apparaît notre logo) ;
* La ville de Paris nous avait offert des studios de tournage ;
* Nous sommes membres du Café des sciences.

Le rapport d'activité est soumis au vote à 15h11.
Il est accepté avec 16 voix pour et 1 vote blanc.

## 2. Bilan moral du président

Amaury présente aux membres de l'association son bilan moral.
Il réaffirme la vision de Zeste de Savoir : depuis la dernière AGO principalement et de manière générale sur cette période les choses ont bien fonctionné (recentrage des activités, recherche de visibilité).
Cela nous amène du succès et trouve de l'intérêt auprès du public pour ce qu'on propose.  
Il y a cependant des choses qui fonctionnent moins bien comme l'organisation du CA qui n'est pas efficace et doit être retravaillée ou la participation à des événements extérieurs qui n'a jamais aussi peu intéressé.
Amaury se désole du fait que l'association ne participera pas aux JDLL organisées sur le thème de l'éducation cette année, par absence de membre volontaire.

Il confirme que de bonnes directions sont prises dans la valorisation de nos contenus, mais qu'on dispose d'une grosse bibliothèque qu'on a du mal à mettre en avant en dehors des grosses références (C, C++, Arduino, réseaux, Python).
Il serait pour lui dommage de nous enfermer dans notre bulle et il espérerait qu'il y ait plus de 2 à 4 personnes qui s'occupent de tout (il regrette un faible engagement bénévole des membres).

Amaury se félicite de la reconnaissance d'intérêt général enfin confirmée et du flux régulier de contenus (même faible) publiés sur le site.
Nous sommes de mieux en mieux reconnus dans le milieu de la communication scientifique et culturelle, notamment par notre participation au Café des sciences.
Des perspectives intéressantes se présentent à nous : nous sommes toujours régulièrement invités à des événements et beaucoup de gens dans le milieu ont déjà entendu parler de Zeste de Savoir.

François demande si le manque de participation aux événements pourrait venir du fait que les JDLL ont lieu à Lyon et d'autres événements ailleurs en France alors que le cœur de l'association serait à Paris.
Amaury indique qu'il n'y a pas de participation non plus aux événements parisiens (festival *Double•Science* par exemple dont l'appel à participation est toujours ouvert) et que nous sommes devenus plus souples sur le remboursement des frais liés aux déplacements pour représenter l'association (on défraie assez mal mais on le fait mieux qu'avant).

Timothée ajoute que selon lui le problème est lié au fait qu'il n'y a aucun renouvellement des bénévoles et qu'il suffit de regarder les membres participant à l'AGO qui ne sont que des anciens.
Amaury confirme le problème du renouvellement et le manque de diversité dans l'association.

Alban précise qu'il y a moins de parisiens qu'avant dans l'association et que c'est d'une certaine manière handicapant pour certains événements (toute la France est assez facilement accessible en train depuis Paris, c'est moins le cas ailleurs).
Il ajoute que le statut d'intérêt général pourra améliorer les défraiements car les déplacements pourront être considérés comme des dons en nature et donc être défiscalisés.
Amaury signale que Paris reste cependant la ville où le plus de JZdS (*Journées Zeste de Savoir*, rencontres informelles entre membres) sont organisées mais qu'elles attirent de moins en moins de monde, et plus ou moins toujours les mêmes personnes.

François se demande si l'association communique assez sur ce que sont ces événements et ce qu'on y fait, car ça ne serait pas forcément clair depuis l'extérieur.
Amaury lui répond qu'en effet il faudrait mieux communiquer mais que cela demande de l'énergie et qu'il n'y a personne pour s'en charger.

Le vote du bilan moral du président a lieu à 15h23.
Celui-ci est approuvé avec 14 voix pour et 3 votes blancs.

Jérôme pose une nouvelle question suite au vote sur la manière dont on pourrait tenir les membres informés des événements auxquels on aimerait que l'association participe.
Il précise ne pas avoir le réflexe d'aller sur le forum et se demande si une newsletter ou un flux RSS pourraient aider.  
Amaury confirme qu'il n'y a pas de newsletter en place mais que l'on pourrait utiliser un sujet unique du forum pour y publier les annonces et que les membres pourraient s'abonner par email à ce sujet afin d'en recevoir les nouveautés.  
Jérôme se demande alors s'il faut dans ce cas limiter les personnes pouvant poster dans ce sujet pour éviter des notifications intempestives mais Amaury lui répond que la communauté est assez disciplinée là-dessus (il est lui-même abonné au sujet JZdS Paris et ne subit pas de notifications intempestives).

Timothée ajoute qu'il est aussi possible de s'abonner au forum Association pour recevoir des notifications / emails lors de la création de nouveaux sujets mais Amaury signale qu'il y a une tendance à réutiliser les sujets des événements existant plutôt qu'à en créer de nouveaux.

## 3. Bilan financier du trésorier

Willy prend ensuite la parole pour présenter les bilans financiers 2023 et 2024.

Les recettes de 2022 (1250€) étaient plus importantes que celles de 2023 (900€) en raison d'un don de 1000€ que l'association avait reçu.
On constate donc moins de dons (95€) en 2023 mais plus de cotisations (85€) : cela est dû à l'assemblée générale extraordinaire de novembre de 2023 qui a « forcé » les membres à réadhérer plus vite pour la campagne 2023-2024.
Les adhésions en 2023 sont cependant restées stables par rapport à 2022 : 23 adhésions sur la campagne 2022-2023 contre 25 sur 2023-2024.

Les dépenses de 2023 (590,77€) ont été légèrement supérieures à celles de 2022 (572,79€).
Le plus gros poste de dépenses concerne la location de serveurs (484,41€) suivi des cotisations auprès des banques / assurances (78,96€) et des relations extérieures (30€ d'adhésion au Café des sciences).

Les dépenses des serveurs se répartissent entre Gandi (165,27€), Scaleway (279,54€), PulseHeberg (18€) et Infomaniak (21,60€).  
Il est estimé que la transition de la bêta de Scaleway vers PulseHeberg nous a fait économiser 4,36€ par mois (9€/mois pour PulseHeberg contre 13,36€/mois chez Scaleway).
Scaleway reste notre plus gros poste de dépenses serveurs et il pourrait être une bonne idée de les quitter pour le serveur Matomo (statistiques) afin de réduire les coûts.

Concernant la migration des emails, le service nous coûte 1,80€ par mois chez Infomaniak alors qu'ils nous étaient offerts chez Gandi, cela peut apparaître comme une perte mais il est rappelé que Gandi avait annoncé la fin de son offre gratuite concernant les emails et que l'offre proposée était moins intéressante.

Philippe demande combien nous coûterait la location de serveurs Gandi sans leur soutien.
Alban répond que le serveur de production coûterait 45€ par mois (donc 540€ par an) auxquels il faut ajouter le renouvellement des deux noms de domaine (zestedesavoir.fr et zestedesavoir.com).

L'état des comptes 2023 est difficile à estimer car nous n'avons plus accès à l'espace client de LaBanquePostale suite à une migration de propriétaire.
On attendait la fin de la procédure d'intérêt général pour entamer la démarche auprès de la banque.
Le solde était de 1867€ au 31 octobre 2023, on estime être au 31 décembre à environ 1700€.
Nous disposons aussi d'une balance de 221,77€ sur le compte prépayé Gandi.

Concernant 2024 il n'y a pas d'augmentations des dépenses à constater : mêmes frais d'hébergement des serveurs, 200€ de budget alloué aux relations extérieures (défraiements) et l'adhésion au Café des sciences.
On prévoit cependant l'achat d'un timbre fiscal pour les démarches auprès de la banque.

Les recettes prévues (adhésions) sont stables en gardant le double-tarif appliqué actuellement sur les adhésions.
On note que 4 adhérent·e·s sur 24 ont fait le choix du tarif réduit.  
Le budget 2024 est ainsi semblable au budget 2023, avec un retour à la normale sur le nombre d'adhésions (sans l'effet post-AGE).

Concernant les défraiements on rappelle que l'association peut rembourser à hauteur de 30€ maximum par participant·e par événement.
Certains remboursements en attente n'ont pas été mentionnés dans le budget.

David demande si ne plus avoir accès au compte ne pose pas problème pour régler nos fournisseurs, ou si le paiement se fait par prélèvements bancaires.
Alban indique que la plupart des fournisseurs sont effectivement payés par prélèvement et qu'il n'y a que Gandi où l'on doit approvisionner une balance.
Il ajoute que si l'on doit la réapprovisionner avant de récupérer l'accès au compte cela sera fait par le compte personnel d'un membre de l'association et que cette dernière le remboursera par la suite.

Arnaud s'interroge sur le nombre d'années de fonctionnement que le solde actuel du compte permettrait de tenir.
Willy informe que le budget est prévu de façon à ce que le solde couvre toujours une année de dépenses.
Alban ajoute  que le solde actuel permettrait en réalité de tenir plus que ça, probablement deux ans.
Willy précise que l'association a cependant toujours besoin d'adhésions pour assurer son bon fonctionnement à long terme.

Arnaud demande alors si les dons en nature (serveurs Gandi) apparaissent dans certains budgets ou dans les bilans.
Willy répond qu'ils sont dans les bilans complets mais pas dans la présentation.
François conseille de faire apparaître ces dons directement dans les bilans.

Les membres procèdent au vote du bilan financier à 15h49.
Il est approuvé par 14 voix pour et 3 votes blancs.

Amaury demande ensuite à ce que le vote du budget prévisionnel 2024 soit décalé à plus tard dans l'assemblée générale car certains événements pourraient l'altérer.
Il est convenu que le vote aura lieu plus tard mais que le budget fixé ne pourrait de toute façon pas être modifié avant le vote.

Antoine C demande alors si l'on peut faire une assemblée générale extraordinaire directement après l'AGO dans le cas où le budget serait rejeté au vote.
Amaury indique que non car l'on doit respecter un préavis de deux semaines pour convoquer une AGE.

## 4. Fréquence, proportion et quantité du contenu édité

Florent présente une inquiétude concernant l'édition de contenus sur le site.
Il décrit le forum comme plutôt actif, les billets assez fréquents (60 en 2023, déjà 17 en 2024) mais qu'en revanche les articles ne se bousculent pas (8 en 2023) et que c'est encore pire pour les tutoriels (1 tous les 6 mois environ, 3 en 2023) si bien que la page d'accueil présente encore en 2024 dans les derniers contenus publiés un tutoriel (excellent au demeurant) daté de 2022.  
Cela ne donne selon lui pas une très bonne première impression d'une part et d'autre part traduit un problème qu'il nous faut aborder.

Ce constat ouvre plusieurs questions :

* Qu’est-ce qui freine à ce point l'édition de nouveaux contenus sur Zeste de Savoir ? 
* Avons-nous des pistes de solution ? La traduction de cours depuis l'anglais ?
* Une partie des billets publiés pourrait être éditée en articles ou tutoriels, des efforts en ce sens sont-ils déjà en cours ?

Amaury commence par rappeler qu'écrire un article ou un cours demande beaucoup plus d'investissement qu'un billet et que les contenus initiaux publiés sur Zeste de Savoir étaient hérités d'autres sites.
Concernant les raisons, il évoque la faible communication comme un frein pour les auteurs/autrices (qui ont l'impression que leurs contenus ne touchent personne), les outils de rédaction qui ne sont pas les meilleurs ainsi qu'une question de motivation générale (rassembler les auteurs/autrices en groupes peut éviter les « quêtes solitaires ») et de manque de renouvellement de la communauté.  
Comme pistes de solution il propose d'aplatir la séparation entre contenus (billets, articles, tutoriels) et de faciliter la validation (1 ou 2 mois de délai aujourd'hui).

François invite à prendre du recul et rappelle que les problèmes du non-renouvellement des membres et des anciens qui ont de moins en moins de temps (donc personne pour écrire de nouveaux contenus dans notre cas) est commun à toutes les associations et qu'il n'y a pas de solution simple à ça.  
Il ajoute que le cours écrit (sans support audiovisuel) est de moins en moins populaire aujourd'hui et que donc il est difficile de trouver des auteurs/autrices.
Il conclut par le cas de developpez.com qui sont allés prospecter des personnes pour leur demander de publier chez eux, où il se demande à quel prix et pour quelle qualité.

Étienne prend la parole en tant qu'auteur, validateur et membre du conseil d'administration.
Il évoque le manque de renouvellement comme principal frein pour la production de contenus.
Il aimerait voir relancées les sessions « rédigeons ensemble » qui avaient bien marché ou les « concentrés de savoir » qui semblent morts, de même que le rédacthon de décembre (défi de l'avent) qui a rassemblé plusieurs auteurs.  
Concernant la validation il indique ne pas croire en la promotion d'un billet en article qu'il voit comme une arlésienne.
Et sur le sujet de la traduction de contenus il déclare que ça prend beaucoup de temps.

Antoine C ajoute que l'initiative des presse-agrumes (personnes chargées de suivre / animer la production de contenus autour d'un certain sujet) est morte depuis plusieurs années mais qu'il avait trouvé ça intéressant pour amener les gens à écrire.

Concernant la recherche de nouveaux contributeurs, Willy se demande où on peut les chercher et comment les joindre.

Amaury précise que le but de l'AG est de mettre ce sujet sur la table et non d'essayer de trouver une solution immédiatement : c'est un point important qui demande de prendre du temps pour trouver des solutions.
Antoine C propose la création d'un groupe de travail avec sélection d'un·e champion·ne pour l'animer.

Florent n'est pas d'accord avec le constat que les supports écrits seraient désuets, il évoque les 5 millions de visiteurs uniques sur le site et certains cours qui sont des références.
L'écrit est pour lui un support non négligeable. Il y a des gens qui nous lisent, la question est alors de savoir comment on les amène à écrire.  
François précise qu'il voulait dire que c'était compliqué de vendre le support écrit auprès de nouveaux auteurs.

Étienne se propose de lancer le sujet du groupe de travail et de le gérer avec Jérôme.

La proposition du lancement d'un groupe de travail est votée à 16h11 et adoptée à l'unanimité par les 15 membres.

## 5. Valorisation de notre bibliothèque de contenus

Sur le forum, romantik dressait le constat que nos contenus sont nombreux et excellents mais peu ou mal mis en valeur.
Il rappelait qu'une proposition de listes de curation était née du [groupe de travail sur l'organisation des publications](https://zestedesavoir.com/forums/sujet/16067/les-resultats-du-groupe-de-travail-organisation-des-publications/#proposition-5) et qu'un nouveau groupe de travail pourrait être nécessaire sur la rénovation des contenus.

François propose de déprécier les contenus obsolètes et de mettre en valeur les contenus du site pour qu'ils soient plus facilement trouvables depuis l'extérieur mais aussi depuis d'autres contenus liés.
Il demande à ce que l'on mène des réflexions sur des aspects techniques et sur l'organisation des contenus.

Alban déclare que le point sur l'obsolescence est assez simple mais que le staff n'a pas pris le temps de le faire et que côté technique le bandeau de dépréciation n'est peut-être pas assez visible (pas assez mis en valeur, pas affiché sur toutes les pages).
Ce serait à l'équipe de validation de faire une passe sur les contenus pour vérifier ce qui est obsolète.

Antoine C ajoute qu'il existe des liens « contenus similaires » en bas des contenus, maintenus pas l'équipe de validation (artragis notamment).

Amaury signale qu'une aide externe professionnelle pourrait être utile pour mettre en avant nos contenus et pour automatiser des bouts de communication (projet yuzu toujours en cours).
Il était par exemple question de labelliser les publications de très bonne qualité et de créer des parcours pour mettre en lien et en avant nos contenus.
Il s'agit d'un gros sujet qui mêle communication, validation et aspects techniques.  
Il ajoute qu'un groupe de travail a déjà eu lieu sur le sujet qui donnait les mêmes pistes que celles mentionnées ici mais que cela représente beaucoup de travail.
Là encore c'est un sujet à discuter en dehors de l'AGO.

Amaury conclut en disant que l'équipe technique prend ce point à cœur pour sa prochaine réunion, de même pour la prochaine réunion de la communication, et que cela doit aussi faire partie du groupe de travail lancé par Étienne.
Alban se propose de lancer le sujet sur le forum Staff pour l’obsolescence des contenus.

Les résolutions sont soumises au vote à 16h23 et adoptées avec 12 voix pour et 3 votes blancs.

## 6. Recherche d’auteurs et autrices externes

Au cours de l'AGO de juin 2023, il avait été approuvé de rechercher des auteurs externes à ZdS qui seraient enclins à publier leurs écrits sur le site.  
Depuis, les activités suivantes ont été entreprises:

- Un brouillon de communication type a été écrit ;
- Un débat sur la valeur ajoutée de ZdS s'est passé sur le forum.

Aucun contact vers des auteurs externes potentiels n'a été établi.
Il est alors question de savoir si Justin veut continuer à mener cette initiative et si l'on a des suggestions pour un « auteur cobaye ».

Justin dit être en contact avec des collègues chercheurs mais qui n'ont pas de temps à y consacrer.
Il rappelle que l'idée de départ était de trouver comment se diversifier pour sortir de l'informatique / des sciences dures et aller vers les sciences sociales.
Il se dit prêt à continuer l'initiative s'il n'est pas seul.

Florent annonce qu'il a obtenu l'accord d'Histony (<https://fr.wikipedia.org/wiki/Antoine_Resche>) après la proposition faite que l'on porte certains de ses contenus sur le site.
Florent est prêt à continuer sur le sujet et trouver la forme adaptée (adapter la série sur la révolution en gros tutoriel par exemple) s'il n'est pas seul à travailler là-dessus.
Il se demande aussi si l'on souhaite passer par la validation pour ce genre de contenu ou non.

Antoine C déclare qu'il serait intéressant d'avoir une équipe dédiée à la recherche d'auteurs et autrices, axée sur les contenus (auteurs externes, zrédigeons, suivi des bêtas) mais extérieure à l'équipe de validation.
Étienne approuve et ajoute qu'il nous faudrait un community manager de manière générale.

Amaury se demande si rechercher des auteurs externes n'est pas nous faire plus plaisir qu'à eux.
Florent répond que oui car cela nous apporterait de la diversité et des contenus de qualité sur d'autres sujets, mais que l'on peut aussi être un vecteur pour faire découvrir le travail de ces auteurs.  
Antoine C ajoute que même s'il s'agit d'auteurs externes il n'est pas forcément question de contenus externes existants.
Il peut s'agir de personnes qui n'auraient pas pensé à rédiger sur leur domaine d'expertise et à qui l'on donne cette opportunité en leur proposant une plateforme avec de la visibilité.  
Justin demande une réflexion sur comment on se positionne par rapport à d'autres plateformes de contenus en ligne.

Étienne ajoute que les auteurs externes venant de Youtube pourraient bénéficier d'une transcription écrite en venant sur ZdS si on adapte nous-mêmes le contenu.

La décision serait que Justin continue sur sa lancée avec le soutien de Florent.
Florent propose de lancer un appel sur le forum pour trouver des gens pour aider (avec un cas concret sur les contenus d'Histony).  
Justin indique que le sujet existe déjà (<https://zestedesavoir.com/forums/sujet/17340/chercher-des-auteur-ices-externes/>) et qu'il suffirait de le relancer, ainsi qu'acter et finir le texte de présentation qui avait été commencé.  
Amaury ajoute que le retravail du texte de présentation fait partie de ses tâches prioritaires (https://zestedesavoir.com/forums/sujet/17029/reecriture-de-la-page-association/ + https://github.com/zestedesavoir/zds-site/pull/6527).
Justin se propose de relancer le sujet.

Les décisions sont soumises au vote à 16h45 et acceptées à l'unanimité (15 voix).

## 7. Organisation interne de l’association et participation des membres du CA

Amaury partage une impression récurrente que peu de personnes font toutes les tâches dans l'association et se demande comment on peut motiver d'autres personnes et partager plus équitablement les tâches.
L'engagement au CA vient normalement avec une volonté de participation mais il y a pourtant des gens au CA qui ne participent pas, se pose alors la question de comment faire mieux.

Il rappelle qu'il avait été décidé l'an dernier de mettre en place des réunions semi-régulières du CA pour tenter d'améliorer les choses mais que seulement deux réunions ont eu lieu (11 septembre et 3 décembre).
Une autre réunion s'était aussi tenue le 21 septembre avec 3 membres du CA sur la demande de reconnaissance d'intérêt général.
On note peu d'impact sur l'implication hors réunion.

À propos du planning de réunions, Antoine R rappelle que l'on n'avait pas voulu mettre de planning fixe en pensant que l'on se disciplinerait mais que cela n'a pas marché.
Il propose alors qu'un tel planning fixe soit mis en place.  
Amaury demande comment cela se passe à l'AFPy qui a le même genre de réunions.
Antoine R répond qu'elles sont fixées et ont lieu tous les mois le 3ème mardi.

Alban indique qu'ils ont mis en place des réunions fixes avec Willy pour la trésorerie, même si certaines sont parfois annulées, et propose que la même chose se fasse pour le CA en choisissant le créneau qui conviendrait le mieux.
Antoine R ajoute que lorsque les réunions sont régulières (mensuelles), tout le monde n'a pas besoin d'être systématiquement présent. Alors que si l'on attend que tout le monde soit disponible, on arrive à n'en faire qu'une tous les six mois.  
François approuve l'idée et précise que quand il n'y a pas grand chose à dire ça ne dure pas longtemps ou ça peut être annulé si tout est convenablement communiqué.

Antoine C demande à ce qu'un sujet sur le forum soit tenu pour informer des réunions du CA et en communiquer les comptes-rendus.
Antoine R précise que les comptes-rendus de réunions sont déjà publiés sur le Github de l'association : <https://github.com/zestedesavoir/documents-association> mais que certains sont toujours en attente de relectures.

Florent déclare qu'il serait bien d'avoir pour chaque réunion un point par action en cours et le nom de la personne responsable, et que ce soit inscrit à l'ordre du jour de la réunion suivante.

Amaury conclut en disant que ce sera au futur CA élu de décider des modalités de réunion.

Les préconisations sont soumises au vote à 16h57 et acceptées par 14 voix pour et 1 vote blanc.

## 8. Fixation du montant des cotisations

Sur la période 2023/2024 l'association disposait d'un tarif différencié concernant les adhésions :

* 25 € : tarif normal. 
* 10 € : tarif réduit à destinations des étudiant·es, précaires, demandeurs·euses d'emploi ou situations similaires.

Willy indique que le double-tarif fonctionne bien et propose de le conserver.

Antoine C demande si le fait de décaler l'AGO en début d'année aurait un impact sur la période d'adhésion (réduisant l'année à 10 mois plutôt que 12 par exemple.
Willy lui répond que la nouvelle campagne sera créée à l'issue de l'AG et que l'on fixera la date de fin de campagne en fonction.
Alban indique que quelques mois de décalage dans la campagne ne devraient pas poser de problème aux membres.  
Antoine R précise que l'adhésion à l'association permet à la fois de soutenir l'association et de participer aux AGO (1 par an), et que cela ne serait pas remis en cause par une année plus courte qu'une autre.

Le montant des cotisations (25€ tarif plein, 10€ tarif réduit) est soumis au vote à 17h et accepté à l'unanimité (15 voix).

## 3bis. Vote du budget 2024

Il avait été demandé à ce que le vote du budget soit déplacé après les différentes discussions de l'ordre du jour, dans le cas où certains points pouvaient avoir un impact sur ce budget.

Le budget 2024 est donc soumis au vote à 17h01 et accepté avec 13 voix pour et 2 votes blancs.

## 9. Renouvellement des membres du conseil d'administration

Il est procédé au renouvellement des membres du conseil d'administration (CA) de l'association.

Pour référence, sont au moment de l'AGO membres du CA :
* Amaury Carrade — président ;
* Willy Konguem Mbouguen — trésorier ;
* Antoine Rozo — secrétaire ;
* Alban Traineau — vice-trésorier ;
* Justin Missaghieh-Poncet ;
* Étienne Guesnet ;
* Antoine Claisse.

Jean Lapostolle a quitté ses fonctions en octobre 2023.

L'ensemble des membres du CA se présentent pour un nouveau mandat, à l'exception d'Antoine Rozo.
Florent Chapelle se propose d'entrer au CA.

Aucun vote individuel n'est demandé, il est donc procédé à un vote sur l'ensemble des candidats déclarés qui sont :
* Amaury Carrade ;
* Willy Konguem Mbouguen ;
* Alban Traineau ;
* Justin Missaghieh-Poncet ;
* Étienne Guesnet ;
* Antoine Claisse ;
* Florent Chapelle.

Cette composition est soumise au vote à 17h11 et acceptée à l'unanimité avec 15 voix.

La domiciliation de l'association restera chez Amaury quelle que soit l'issue de la première réunion du CA qui décidera des rôles du bureau.

## 10. Questions diverses

### Passer l'adhésion sur l'année civile

Un débat rapide a eu lieu sur le forum concernant le fait de passer les adhésions en année civile, sans qu'aucun consensus n'ait émergé.

Amaury indique que cela simplifierait la gestion administrative car une personne serait alors adhérente pour l'année.
Étienne note qu'avancer l'AGO plus tôt dans l'année (février) aurait le même effet en obligeant les membres à recotiser plus tôt (en janvier).

Florent demande qui seraient les membres votant à l'AGO 2025 si elle a lieu en début d'année.
Amaury répond qu'il s'agirait des membres ayant cotisé en 2025.

Arnaud donne l'exemple des clubs de sports qui fonctionnent avec des cotisations de septembre à septembre : l'AGO a lieu en fin de cycle et on ne regarde pas quand les gens ont cotisé.
Amaury précise que c'est notre mode de fonctionnement actuel.

Willy ajoute que les week-ends de début d'année sont souvent bien chargés avec les vacances scolaires entre autres et qu'il serait alors difficile de trouver une date pour l'AGO.
Antoine R déclare que le problème des vacances scolaires est le même au printemps et que les week-ends n'y sont pas moins chargés.

David conclut en disant que l'association fonctionne bien depuis 10 ans avec ce décalage.

Un vote est mis en place à 17h28 pour valider l'absence de décision sur ce sujet.
C'est approuvé avec 13 voix pour et 1 vote blanc.

### Renouvellement de l'équipe de communication

L'équipe est communication est actuellement au point mort et ne peut pas reposer sur une seule personne.

Alban trouve qu'il est délicat de parler de ce sujet en AG sans que l'équipe de communication ne soit présente et se demande si l'équipe est à jour ou s'il y a un appel à candidature en cours.
Étienne précise que l'équipe est officiellement composée de 5 personnes (elyppire, ache, Melcore, Amaury, Moté) selon <https://zestedesavoir.com/membres/casquettes/4/>.  
Amaury ajoute qu'il n'y a globalement pas d'actifs réels dans l'équipe.

Willy remet sur la table le sujet de l'utilisation d'outils automatiques pour gérer notre communication sur les réseaux sociaux.
De tels outils avaient été refusés car l'on voulait faire des posts personnalisés mais force est de constater qu'on n'arrive pas à le faire.
Il se demande alors si ces outils ne permettraient pas au moins une présence même si imparfaite.  
Amaury lui répond que l'équipe utilise actuellement Publer pour simplifier une partie de la communication mais que sa version gratuite ne gère pas les fils de discussion.

Alban rappelle qu'il s'agit d'un problème humain et non technique.
Il préconise de faire le ménage dans l'équipe et d'instaurer un système de réunions régulières où les décisions de communication seraient prises.
Ce rôle pourrait être attribué à Timothée si cela lui convient.  
Il indique enfin que le CA pourrait relancer un appel à volontaires pour la communication.

Cette proposition est votée à 17h39 et approuvée avec 13 voix pour et 1 vote blanc.

---

La séance se termine à 17h40.
